臺灣高等法院民事判決　　　　　　　　　　　　　 九十二年度上易字第三七○號
　　上　訴　人　甲○○
　　訴訟代理人　解家源律師
　　被　上訴人　乙○○
　　訴訟代理人　錢裕國律師
右當事人間請求遷讓房屋事件，上訴人對於中華民國九十二年三月三日臺灣士林地方
法院九十一年度重訴字第六四六號判決提起上訴，經本院於九十三年一月十四日言詞
辯論終結，判決如左：
    主      文
原判決主文第二、三項暨訴訟費用之裁判均廢棄。
右廢棄部分被上訴人在第一審之訴駁回。
上訴人履行原判決主文第一項之同時，被上訴人應給付上訴人新台幣貳佰伍拾捌萬柒
仟陸佰伍拾陸元。
其餘上訴駁回。
第一、二審訴訟費用由被上訴人負擔二分之一，餘由上訴人負擔。
    事      實
甲、上訴人方面：經合法通知未於言詞辯論期日到場，惟據其以前到場所為之聲明及
    陳述如下
壹、聲明：
（一）原判決廢棄。
（二）被上訴人在第一審之訴及假執行之聲請均駁回。
（三）如受不利之判決，願供現金或等值之銀行可轉讓定期存款單或其他有價證卷為
      擔保，免於假執行。
貳、陳述：除與原判決記載相同者，茲引用之外，補稱：
（一）伊於民國（下同）八十七年十月十一日以新台幣（下同）二千四百三十四萬元
      將系爭房地售予李鈞祥時，亦係委託指點不動產仲介經紀有限公司（下稱指點
      仲介公司）經銷，後因故未簽約，其後乃有二千一百五十萬元及一千八百萬元
      之委託，嗣再降為一千五百萬元後，伊即未再與指點仲介公司簽約委託出售。
（二）伊係於九十年十二月十四日子夜一至二時許受詐欺、脅迫簽立本件買賣契約，
      當時深夜已無交通工具返家，無處報案，亦未能及時驗傷治療。
（三）伊在指點仲介公司強制及毆擊羞辱情形下，曾於晚間九至十時許在該公司所在
      地對面之公園欲上吊自殺，因人報警獲救，於北投光明派出所有案可稽。
（四）伊前因地籍謄本及建物謄本不慎遺失，於申請補發土地登記申請書等文件簽名
      後，將所有印鑑印章交予代書陳茂林據以申請補發，其並曾向伊收取酬勞二萬
      元，另辦理第二順位抵押債務時亦收受一萬元酬勞。詎陳茂林未依伊之囑託予
      以返還，且未經伊授權即將全部資料交付指點仲介公司，致被上訴人順利移轉
      過戶，故系爭房地之過戶不合法。又陳茂林為貪得酬勞利益，另向被上訴人強
      收一萬元。是本件陳茂林應負大部分責任。
（五）伊於八十三年向合作金庫貸款六百萬元，係為償還貸款始出賣系爭房地，並同
      意以一千二百萬元賣予被上訴人。而被上訴人已清償系爭房地之貸款
（六）伊出賣系爭房地之條件：第一，被上訴人先存六百萬元至伊銀行帳戶；第二，
      買賣契約須給予伊律師看，並於三天後再決定是否出賣；第三，過戶時須告知
      伊；第四，貸款須告知伊。然被上訴人均未達成上開要求，且房屋過戶後僅交
      付一張二百六十萬元之本票，至今仍未付清，始未予交屋，交屋與給付尾款應
      同時履行。
參、證據：除援用第一審所提立證方法外，補提八十七年與李鈞祥簽署之買賣契約書
    一份、指點仲介公司收受服務證明二份、光明派出所報案證明為證。
乙、被上訴人方面：
壹、聲明：上訴駁回。
貳、陳述：除與原判決記載相同者，茲引用之外，補稱：
（一）伊並無強暴脅迫之情事，有將契約內容朗讀給上訴人聽，並經上訴人同意始購
      買系爭房屋，且已交款四次。
（二）依買賣契約第六條約定，上訴人應先交付房屋，惟上訴人至今未交付房屋，故
      尚未支付尾款。
（三）伊申請過戶之所有權狀、印鑑證明係上訴人所提供。
    理      由
一、上訴人經合法通知未於言詞辯論期日到場，查無民事訴訟法第三百八十六條各款
    所列之情事，爰依被上訴人之聲請，由其一造辯論而為判決。
二、本件被上訴人起訴主張：兩造於九十年十二月十四日在指點仲介公司之仲介見證
    下簽立系爭買賣契約，由伊以總價一千二百萬元向上訴人購買其所有坐落台北市
    北投區○○段○○段六及六之一地號土地及其上門牌號碼為台北市○○區○○路
    十七號之房屋，雙方約定之買賣標的物為房屋現況，即包括加蓋部分，伊並依約
    按期支付前三期價款共三百萬元，並於九十一年三月六日辦妥系爭房地所有權移
    轉登記後，於同年月八日代上訴人清償其以系爭房地向銀行抵押貸款債務餘額六
    百四十一萬二千三百四十四元，雙方並約定於九十一年三月二十日遷讓點交系爭
    房地，上訴人若有遲延交屋之情形，應賠償伊每日按買賣總價千分之零點三計算
    之違約金，詎屆期上訴人竟不願依約交付系爭房地，屢經口頭及書面追討，均置
    之不理，爰依系爭買賣契約第六條第一款、第七條第四款之約定，訴請上訴人遷
    讓交付系爭房屋，並自約定交屋翌日即九十一年三月二十一日起至遷讓交付系爭
    房屋之日止，按日賠償伊三千六百元等語。
三、上訴人則以：伊並無出售系爭房地之意願，伊係於指點仲介公司員工李麗卿、李
    貌忠、田定光等人以詐欺、強暴、脅迫之手段強制下，非基於自由意願簽署系爭
    買賣契約，並遭前開人等強取印鑑章蓋於系爭買賣契約等文件之上，該契約應屬
    無效，縱屬有效，亦依民法第九十二條之規定撤銷前開買賣之意思表示，況系爭
    房地之所有權移轉登記已辦妥，被上訴人迄今仍未支付尾款，交屋應與給付尾款
    同時履行等語，資為抗辯。
四、被上訴人主張之前揭事實，已據其提出房地產買賣契約書、不動產說明書、房地
    所有權狀、催告函及回執影本各一件在卷（見原審士簡字第九七三號卷第十至二
    六頁），上訴人雖不否認簽訂系爭買賣契約，惟以前揭情詞置辯，是本件首應究
    明者，厥為上訴人是否基於自由意願而與被上訴人簽訂系爭買賣契約？其是否遭
    詐欺或脅迫而簽約，上訴人得否主張系爭買賣契約為無效或得撤銷? 上訴人得否
    主張交屋與給付尾款同時履行?經查：
（一）按民事訴訟如係由原告主張權利者，應先由原告負舉證之責，若原告先不能舉
      證，以證實自己主張之事實為真實，則被告就其抗辯事實即令不能舉證，或其
      所舉證據尚有疵累，亦應駁回原告之請求（最高法院十七年上字第九一七號判
      例參照）。次按因詐欺或被脅迫，而為意思表示，表意人固得撤銷其意思表示
      ，然應舉證證明其確係受詐欺或脅迫而為意思表示（最高法院九十年度台上字
      第一二三七號判決意旨參照）。本件上訴人辯稱其遭受指點仲介公司之員工李
      麗卿、李貌忠、田定光等人以詐欺、強暴、脅迫之手段，強迫其簽署系爭買賣
      契約云云，雖提出診斷證明書、報案二聯單影本及台灣台北地方法院檢察署通
      知單影本為證（見同上卷第五八、五九、六一頁），惟查，證人李貌忠否認伊
      與李麗卿、田定光等人對上訴人有何詐欺、強暴或脅迫之行為，而依據上訴人
      所提出之診斷證明書係記載上訴人於九十一年六月三日因左胸痛前往台北榮民
      總醫院門診，經診斷為左側胸部挫傷等情，距離系爭買賣契約簽訂之九十年十
      二月十四日，已近半年之久，則上訴人所稱之左側胸痛是否確為系爭買賣契約
      簽署前遭李貌忠等人所傷，已非無疑；而卷附報案二聯單則係記載上訴人於九
      十一年六月三日向台北市政府警察局北投分局大屯派出所報案，案發時間則為
      九十一年五月三十日晚間八時，更是發生於系爭買賣契約簽署逾五個月之後，
      而與上訴人所述之時點不符，實難採為其係遭上開人等以詐欺、強暴、脅迫之
      手段強制其簽署系爭買賣契約之佐證。
（二）次依據陪同上訴人一同至仲介公司協議簽訂買賣契約之証人陳麗珠於原審到庭
      結證所稱：「我曾經在九十年十二月間陪同被告（即上訴人）到二十一世紀不
      動產大業店談買賣房子事宜，當時是因為被告年紀大且有一點重聽，我知道被
      告要賣房子我請他要注意，所以只要有人要買房子他都會跟我說，因為被告是
      獨居老人，而我平常也在輔導協助一些獨居老人的生活。所以這次是他告訴我
      之後請我陪他去協商，那天大概是晚上八、九點才到大業店現場，後來談到快
      十一點因為我家中有事需要照顧我就先離開了。我在離去之前雙方都還在談，
      我在離去之前被告並未中途離開。雙方主要是在協商被告房屋占用國有地的事
      情，對於買賣價金及付款方式雙方都沒有太大的爭議，因為證人陳先生（即陳
      茂林）有為他爭取付款條件，也有將付款的內容告訴被告。至於證人陳茂林先
      生有沒有將契約內容告訴被告，因為我沒有很注意聽所以不確定，我在離開之
      前雙方都還沒有簽訂買賣契約書。」「在我參與的過程當中，我並沒有聽到原
      告、李店長（即李貌忠）、李小姐（即李麗卿）、田代書（即田定光）或陳代
      書（即陳茂林）有對被告口出惡言或恐嚇威脅的言語，我並沒有看到有搶被告
      印章蓋章的事情。我在陪同參與的過程中，大約知道總價一千二百萬，至於付
      款次數及方式我不記得，被告對於價錢的部分應該是同意總價才會去簽這份契
      約。」「當天簽約是被告先打電話跟我約時間再一起去大業店，我是自己騎摩
      托車到現場，被告則好像是自己先到，然後再一起進去。簽約當天被告並未告
      訴我是被逼或強拉去現場簽約」等語（見原審卷第八四頁），為兩造所不爭執
      ，上訴人並且說：「她（即證人陳麗珠）是好人，對他婆婆很孝順，她不會撒
      謊」等語（見同上卷第八五頁），足証系爭買賣契約簽約當日，上訴人係基於
      自由意志前往指點仲介公司，並經友人陳麗珠在場陪同，且於當日晚間十一時
      陳麗珠離去之前，被上訴人、指點仲介公司大業店店長李貌忠、職員李麗卿、
      代書田定光或在場人陳茂林代書，均未對上訴人有何詐欺、強暴或脅迫之言行
      ，且兩造對於買賣價金及付款方式並無太大爭議。
（三）又代書陳茂林亦於原審到場證稱：「我的職業是代書，我曾經在九十年的十二
      月間協助本件原告（指被上訴人）與被告簽定一個房屋買賣契約書。訂約的當
      天下午四、五點被告與二十一世紀大業店李貌忠店長到我事務所，洽談本件房
      屋的事情。因為我認識被告夫婦，他們知道我是從事代書的工作，所以有事情
      他們會請教我，每次他們有事請教我我都沒有收費，是義務幫忙。我之前並不
      認識李貌忠店長，他們二人是一起來的，當時約我當天晚上八點到二十一世紀
      的大業店簽約，我也在八點鐘自己到達大業店，我到的時候被告還未到，只有
      李店長、田代書還有一位大業店的李麗卿小姐，被告是後來才到，而且偕同陳
      麗珠小姐一起來，被告一到場我們即開始談買賣細節，然後我儘量幫被告爭取
      權益。雙方對價金的金額並未有爭議，只是對於付款的方式有一些爭議，最後
      簽訂契約當時也已經達成協議。商討的過程當中因為被告對付款方式有意見所
      以一度氣呼呼的離開，後來是李店長及李小姐（或陳小姐，已不記得）去把被
      告請回來，我已經不記得被告離開的時間了。至於我則在忙於跟田代書洽商加
      註條款的事情，沒有多久被告就被請回來了，至於他們如何請被告回來或說了
      哪些話因為我不在場所以我不知道。被告回來之後，當場我們又繼續商討契約
      細節，商討過程當中，我並未聽到或看到李店長、李小姐或原告有對被告口出
      惡言或恐嚇威脅的用語。最後雙方對買賣細節及付款方式都達成協議後才各自
      簽名蓋章。」「：：；簽約的現場被告因為對房子有感情所以有點捨不得，除
      此之外，被告的精神狀況都還好。」「（提示系爭買賣契約書等資料，問是否
      你協助被告草擬之條款？）是，這確實是我協助被告簽定的買賣契約書。其上
      出賣人的簽名蓋章也確實都是被告自己簽名蓋章的。」「．．．我只是幫忙擬
      定契約的內容，幫被告主張權益。」「田代書跟我有將合約的內容說給被告聽
      ，在簽訂當時都有給被告看，但被告有沒有看懂我就不清楚。」「當場是被告
      親自簽名，至於蓋章通常都是由代書協助代蓋，但是並不是從被告手中搶過來
      蓋章。」等語（見同上卷第八一、八二、八三頁），足証兩造於協商系爭買賣
      契約條款之過程中，上訴人雖曾於證人陳麗珠離去後，一度因對付款方式有意
      見而離去，嗣後又經李貌忠及李麗卿請回繼續商談，惟在協商簽約之過程中，
      證人陳茂林均未見被上訴人、李貌忠、李麗卿、代書田定光當場對上訴人有何
      詐欺、強暴、脅迫或搶取印章之言行，證人陳茂林及田定光並有將契約內容告
      知上訴人，以及交給上訴人看，最後兩造對買賣細節及付款方式都達成協議後
      始簽訂系爭買賣契約，再由代書協助上訴人代蓋印章，且簽約時上訴人之精神
      狀況亦屬正常等情，應堪認定。
（四）至於上訴人否認證人陳茂林之前開證詞，並辯以：「證人（陳茂林）跟仲介公
      司同謀詐欺，原告說要給我二萬元紅包，給證人壹萬元，他為了這壹萬元出賣
      我。．．．證人太太也說證人沒有受我委託擔任代書。證人幫我辦理權狀遺失
      補發還收我二萬元」等語，惟查證人陳茂林原為上訴人之舊識，過去時常義務
      協助上訴人夫婦，且與被上訴人及二十一世紀不動產大業店員工均無淵源，此
      次係上訴人帶同二十一世紀不動產大業店店長李貌忠前往證人陳茂林之代書事
      務所尋求協助，姑不論上訴人究竟有無委託證人陳茂林處理系爭買賣契約之簽
      訂事宜，參酌證人陳麗珠前開證言，以及由系爭買賣契約顯示，證人陳茂林於
      二十一世紀不動產大業店所提供之定型化契約條款外，並爭取加註多項條款以
      資明確，應認證人陳茂林於簽約當場，係站在上訴人之立場協助上訴人爭取權
      益，其上開證言應無刻意偏袒被上訴人之理。而上訴人所謂被上訴人給證人陳
      茂林一萬元紅包云云，證人陳茂林則解釋稱：「簽約之後，被告誤會我要賺他
      的錢，但我實際上並未收到被告的錢，我並沒有因為本件買賣而收到任何人所
      支付給我的酬金或紅包。因為系爭房屋後面違建的部分，占用到國有的土地，
      我幫被告向國有財產局詢問可以承租的方式辦理，後來被告問我需要多少錢，
      我告訴他代辦費壹萬元，而且這筆費用雙方約定應由原告負擔，但實際上也尚
      未支付」、「我並未幫被告辦理權狀遺失補發的事情」等語（見同上卷第八一
      、八二頁），況且依據原審向台北市士林地政事務所函調上訴人申請補發系爭
      房地所有權狀之卷宗影本，該補發權狀係於九十年十二月二十六日向地政事務
      所提出，並據上訴人在原審及本院自認是伊本人親自前往申請補發，申請狀上
      之簽名是伊簽的等語在卷（見原審卷第一一九頁、本院卷第六十頁），再參照
      系爭房地之移轉過戶手續係於九十一年三月五日向台北市士林地政事務所送件
      ，其中所附上訴人印鑑証明書亦係於九十一年三月五日由台北市北投區戶政事
      務所核發，所檢附之所有權狀則係於九十一年一月二十九日所核發等情（見原
      審卷第五九、七一至七四頁），堪認印鑑証明書及土地、建物所有權狀均係上
      訴人申請補發權狀以後所取得，則其辯稱係交付印鑑章予代書陳茂林據以申請
      補發，文件遭陳茂林移交與指點仲介公司辦理移轉過戶手續，與事實不符，自
      難採信，是其在原審辯稱係被上訴人偽造系爭房地所有權去辦理移轉登記，顯
      乏具體事証可資証明，不足採信。
（五）另參酌上訴人初於九十一年十月三十一日原審辯稱僅收到被上訴人所交付之價
      款一百二十萬元，其餘款項均未收到等語（見原審卷第十八、十九頁）；嗣改
      稱伊有收到被上訴人交付之二張買賣價金支票，但因無法兌現，尚在伊家中等
      語（見原審卷第二八頁）；然經原審當庭提示被上訴人所交付之二張面額各一
      百萬元支票影本後，改口稱曾先後二次收到被上訴人所交付之該二張支票，每
      次並同時收到被上訴人交付各二十萬元之現金，嗣後確已兌現該二張支票，第
      三次被上訴人本要交付伊六十萬元現金，但扣除代伊繳納之四十二萬餘元土地
      增值稅後，實際上收取十幾萬元，伊前次期日所稱被上訴人交付無法兌現之二
      張支票，是指面額二百六十萬元之本票云云（見原審卷第四七、四八頁），再
      經原審提示被上訴人代上訴人清償其所欠合作金庫銀行抵押借款債務餘額六百
      四十一萬二千三百四十四元之國內匯款回條影本（見原審卷第一二八頁），上
      訴人亦自承確有此事（見原審卷第四七頁），足証被上訴人實際上已交付上訴
      人買賣價金九百四十一萬二千三百四十四元（內含代繳之土地增值稅四十二萬
      餘元），惟上訴人卻一再辯稱被上訴人所交付之支票不能兌現。另查據證人陳
      麗珠於原審證稱：「我不記得是在簽約當天還是隔天，被告確實有說他的權狀
      遺失，我有會同被告、李店長、李小姐到被告家中尋找權狀，後來沒有找到。
      」「當天到被告家裡找權狀時，我及被告均有幫忙找權狀」等語（見原審卷第
      八五頁），但上訴人竟堅稱「李店長、李小姐開車帶我去談合約，提醒我要帶
      印章、
      是也沒找到，後來就開車載我到他店裡，所以陳小姐則沒有偕同到我家找權狀
      」等語（見原審卷第八五、八六頁），以及上訴人對於系爭房地所有權狀遺失
      申請補發之說詞，前後不一等情，復無法提出其他積極證據以資證明被上訴人
      、李貌忠、李麗卿及田定光有對其施以詐欺、強暴、脅迫等手段，迫使上訴人
      簽署系爭買賣契約，或於簽訂系爭買賣契約時，有何心神喪失或精神耗弱之情
      事，堪認上訴人所辯上情，均不足採信。
（六）查系爭買賣契約係由兩造直接協商，最後兩造對買賣細節及付款方式達成協議
      ，並經陳茂林及田定光將契約內容告知上訴人，以及交給上訴人過目後，始由
      兩造親自所簽訂，業如前述，至於指點仲介公司僅係立於仲介及見證之地位，
      並未代理上訴人與被上訴人簽約，是上訴人辯稱指點仲介公司係無權代理，或
      未將系爭買賣契約交伊審閱，致系爭買賣契約無效等語，容有誤會，亦不足採
      。另基於私法自治及契約自由原則，兩造針對買賣價金之給付方式，於非顯失
      公平之情形下，本即可任意約定，無所謂慣例之可言，縱有付款慣例存在，亦
      不當然拘束本件買賣之當事人，況被上訴人已給付上訴人自備款三百萬元，並
      代為清償抵押債務六百四十一萬二千三百四十四元，而非上訴人所稱僅給付一
      百二十萬元，是上訴人辯稱兩造所約定之付款方式有違常情等語，殊非可採。
      上訴人既未遭被上訴人及李麗卿、李貌忠、田定光等人施以詐欺、強暴、脅迫
      等行為，亦即係基於自由意願簽署系爭買賣契約，則其辯稱系爭買賣契約應屬
      無效，或已依民法第九十二條之規定撤銷系爭買賣契約等情，均非有據，堪認
      系爭買賣契約應屬合法有效，則被上訴人依據買賣契約請求上訴人點交房屋，
      自屬於法有據。
（七）至被上訴人主張依契約上訴人應先交付房屋，其未依約於九十一年三月二十日
      點交系爭房地，有遲延交屋之情形，自應依約賠償伊每日按買賣總價千分之零
      點三計算之違約金云云，經查，系爭房地業已移轉登記至被上訴人名下，而被
      上訴人尚有尾款二百五十八萬七千六百五十六元（計算方式為
      0000000-000000-0000000＝0000000元）未付，雖契約第六條載明點交房屋日
      為九十一年三月二十日，惟同條亦明定「本買賣標的物之移轉占有，甲乙雙方
      約定於甲方將交屋款給付乙方時，以現場點交方式為之」，以及契約第二條「
      付款說明」第五款規定「乙方（指上訴人）完成產權移轉登記並將房屋交付之
      同時，甲方（指被上訴人）應給付尾款新台幣九百萬元，但經雙方協議，甲方
      必須經金融機構辦理貸款作為房屋尾款之給付時，乙方同意甲方取得貸款後再
      行支付，但甲方最遲應於移轉登記後一個月內付清尾款」，兩者綜合以觀，再
      參以証人點將仲介公司之店長李貌忠在原審所証「：；；雙方約定交屋時同時
      交權狀並交尾款」等語（見原審卷第五十頁），顯然兩造於訂約時就系爭房屋
      之交付與尾款之交付，係約定應同時履行，被上訴人係向銀行辦理貸款以給付
      尾款，依約被上訴人之尾款可在移轉登記後一個月內給付，但該條約定並未包
      含點交房屋在內，則就點交房屋部分，仍應與給付尾款同時為之，故被上訴人
      主張上訴人就點交房屋有先為給付之義務，尚不足採。
（八）按因契約互負債務，於他方當事人未為對待給付前，得拒絕自己之給付，民法
      第二百六十四條第一項定有明文，又兩造互負有給付之義務者，除一方有負先
      為給付之義務外，本應由兩造同時履行，如一造並未履行其債務，自不得以對
      造未先履行，而請求損害賠償（參見最高法院二十年上字第一二七七號判例意
      旨），本件上訴人依約固負有應於九十一年三月二十日點交房屋之義務，但因
      被上訴人所簽發擔保給付尾款之本票於九十一年三月十五日到期亦未兌現（見
      原審卷第五四頁），此為被上訴人所不爭，並經被上訴人自承迄今未付尾款在
      卷（見本院卷第五三頁），足証上訴人主張被上訴人未同時履行其交付尾款之
      義務屬實，則依前開規定，上訴人於被上訴人未為給付尾款之前，自得拒絕自
      己之給付，而難認構成遲延給付，故被上訴人主張上訴人違約，請求上訴人按
      日賠償按買賣總價金千分之零點三之違約金，於法無據，不應准許。
五、從而，被上訴人依據系爭買賣契約請求上訴人將台北市○○區○○路十七號房屋
    （建號三○六一○）遷讓交付被上訴人，應與被上訴人給付上訴人尾款二百五十
    八萬七千六百五十六元，同時履行，逾此部分之請求則不應准許。原判決就遷讓
    房屋部分，所為上訴人敗訴之判決，並無不當，上訴意旨指摘原判決此部分不當
    ，求予廢棄改判，為無理由，至於就被上訴人應同時履行給付尾款及命上訴人自
    九十一年三月二十一日起至遷讓交付房屋日止按日給付九百四十一元違約金部分
    ，原判決所為上訴人敗訴之判決，尚有未洽，上訴意旨指摘原判決不當，求予廢
    棄改判為有理由。至於原判決就被上訴人請求違約金逾每日九百四十一元部分所
    為其敗訴之判決，於上訴人並無不利，上訴人就此部分仍提起上訴，於法自有未
    合，應併予駁回。
六、本件事証已臻明確，兩造其餘之攻擊防禦方法及其他舉証，經本院逐一審酌後，
    認與判決結果不生影響， 無一一論述之必要，併予敘明。
據上論結，本件上訴為一部有理由、一部無理由，依民事訴訟法第四百四十九條第一
項、四百五十條、四百六十三條、第三百八十五條第一項前段、第七十九條但書，判
決如主文。
中　　　華　　　民　　　國　　九十三　　年　　　一　　　月　　二十八　　日
                              民事第九庭
                                  審判長法　官　李　瓊　蔭
                                        法　官  林  金  吾
                                        法　官  張　　　蘭
正本係照原本作成。
如不服本判決，應於收受送達後二十日內向本院提出上訴書狀，其未表明上訴理由者
，應於提出上訴後二十日內向本院補提理由書狀（均須按他造當事人之人數附繕本）
上訴時應提出委任律師或具有律師資格之人之委任狀；委任有律師資格者，另應附具
律師資格證書及釋明委任人與受任人有民事訴訟法第四百六十六條之一第一項但書或
第二項（詳附註）所定關係之釋明文書影本。
中　　　華　　　民　　　國　　九十三　　年　　　一　　　月　　二十九　　日
　　　　　　　　　　　　　　　　　　　　書記官  應　瑞　霞
附註：
民事訴訟法第四百六十六條之一（第一項、第二項）：
對於第二審判決上訴，上訴人應委任律師為訴訟代理人。但上訴人或其他法定代理人
具有律師資格者，不在此限。
上訴人之配偶、三親等內之血親、二親等內之姻親，或上訴人為法人、中央或地方機
關時，其所屬專任人員具有律師資格並經法院認為適當者，亦得為第三審訴訟代理人
。
